【裁判字號】    99,台上,6198
【裁判日期】    991007
【裁判案由】    偽造文書
【裁判全文】
最高法院刑事判決            九十九年度台上字第六一九八號
上  訴  人  台灣高等法院檢察署檢察官
被      告  甲○○
選任辯護人  劉興業律師
上列上訴人因被告偽造文書案件，不服台灣高等法院中華民國九
十七年七月三日第二審判決（九十五年度上訴字第二八五九號，
起訴案號：台灣台北地方法院檢察署九十四年度偵字第三一二０
號），提起上訴，本院判決如下：
    主  文
原判決撤銷，發回台灣高等法院。
    理  由
本件原判決撤銷第一審之科刑判決，改判依修正前刑法牽連犯關
係從一重論處被告甲○○連續意圖為自己不法之所有，以詐術使
人將本人之物交付罪刑，並就其被訴明知所經營之興東藥品器材
有限公司（下稱興東公司）所銷售之「超高壓力旋轉連接管」係
Biosensors公司之產品，非Merit公司之產品，不得使用「C-E-P
01-HP480-MR」之代表Merit公司廠牌之健保特殊材料代碼（下稱
健保代碼），竟基於偽造文書之犯意，於民國九十一年十月九日
，未經Merit 公司之代理商鏵甡企業有限公司（下稱鏵甡公司）
之同意，於行政院國軍退除役官兵輔導委員會台北榮民總醫院（
下稱台北榮民總醫院）所簽立之長期採購合約內，虛偽填載「C-
E-P01-HP480-MR」之健保代碼充作Biosensors公司產品之代碼而
行使之，足生損害於鏵甡公司及健保給付之正確性，涉牽連犯刑
法第二百十六條、第二百十條之行使偽造私文書罪嫌部分，以不
能證明被告犯罪，敘明不另為無罪之諭知，固非無見。
惟按：在紙上或物品上之文字、符號、圖畫、照像，依習慣或特
約，足以為表示其用意之證明者，依刑法第二百二十條第一項之
規定，以文書論，故凡以虛偽之文字、符號或在物品或紙上表示
一定用意之證明者，即謂之偽造。原判決雖以刑法上之「文書」
係指具有一定內容之意思或觀念而足以為意思表示證明之文字或
符號，倘無意思或觀念，僅表示其人物或事物之同一性者，則非
文書。認依證人蔡文全（中央健康保險局藥材小組專員兼組長）
於第一審九十五年三月十六日審理時所證：「（是否有可能多家
醫院同時申請C-E-P01-HP480-MR？）代碼有了之後就共用，C-E-
P01-HP480-MR是唯一且專有的代碼，但是不是只有特定的醫院可
以使用，只要有使用這樣的產品就可以使用這個代碼。」、「（
八十五年九月二十五日後，如果廠商申請出來的健保代碼是否只
有申請廠商可以使用？）我們代碼強調的是產品的廠牌，至於代
理商是何人或是產品是否由代理商出售不是我們注重的問題」等
語，足見上開健保代碼並非證明一定之意思表示或一定之事實，
而僅作為區別事物之用，自難以文書論之（見原判決第九、十頁
），因認該部分不能證明被告犯罪。然查，前述健保代碼如僅作
為區別事物是否同一之用，被告於與台北榮民總醫院簽立之採購
合約中，既已記載名稱為「超高壓力旋轉連接管」，何須再虛偽
填載該「C-E-P01-HP480-MR」健保代碼？其填載代碼之目的是否
表示授權向其購買產品之台北榮民總醫院得依據該代碼向健保局
申請健保給付？均待研求。而蔡文全於第一審審理中，除前述證
言外，並稱：「（C-E-P01-HP480-MR是否是唯一而專有的代碼？
）不會有相同的代碼，MR代表廠牌，與製造商無關，只是跟廠牌
有關。」「前五碼（C-E-P01）是類別，後五碼（HP480）是廠商
編的，大部分是型號，有時候是流水號，最後二碼（MR）廠牌碼
，廠牌碼是固定的。」等語（見第一審卷第一八三、一八四頁）
。顯見上開健保代碼係屬唯一且具有專屬性質之數字符碼，足以
表彰該項產品係屬鏵甡公司所代理Merit 公司之產品「超高壓力
旋轉連接器」外，醫療院所並得據以向中央健康保險局申請健保
給付，其用意似非僅在區別事物，以表明事物是否同一而已。至
原判決所引證人蔡文全證稱：我們代碼強調的是產品的廠牌，至
於代理商是何人或是產品是否由代理商出售不是我們注重的問題
云云，似僅表示系爭健保代碼之使用者是否為有權利之人或其他
經授權之人乙事，並非中央健康保險局審核之範圍，非謂申請許
可者以外任何未經授權之第三人均得使用該健保代碼申請健保給
付。實情是否如此？審理事實之法院，自應詳予勾稽研求，如有
疑義，亦應就健保代碼之編定原則、目的以及申請健保給付時是
否均須填寫代碼等相關事項，向中央健康保險局查詢明白，以為
正確適用法律之依據。原審未遑詳察，遽以系爭健保代碼僅作為
區別事物之用，認難以文書論之，就被告上開被訴行使偽造私文
書部分不另為無罪之諭知，尚嫌速斷。上訴意旨，執以指摘原判
決該部分不當，非無理由，應認該部分有撤銷發回更審之原因。
至原判決論處罪刑之行使業務上登載不實文書、行使偽造特種文
書及詐欺取財罪部分，基於審判不可分原則，併予發回。
據上論結，應依刑事訴訟法第三百九十七條、第四百零一條，判
決如主文。
中    華    民    國  九十九  年    十    月    七    日
                      最高法院刑事第十一庭
                          審判長法官  石  木  欽
                                法官  洪  佳  濱
                                法官  韓  金  秀
                                法官  段  景  榕
                                法官  周  煙  平
本件正本證明與原本無異
                                      書  記  官
中    華    民    國  九十九  年    十    月   十二   日
                                                      V

司法院資訊處製作；財團法人民間司法改革基金會備份。
